臺灣桃園地方法院刑事判決　　　　　　　 96年度重訴字第2號
　　公　訴　人　台灣桃園地方法院檢察署檢察官
　　被　　　告　乙○○
　　選任辯護人　陳慶瑞律師
上列被告因殺人案件，經檢察官提起公訴（95年度偵字第20273
號及95年度偵字第23265號），本院判決如下：
    主  文
乙○○殺人，處有期徒刑拾貳年。未扣案之水果刀壹把沒收。
    理  由
一、乙○○與甲○○係兄弟，因承作本院法庭裝潢工程而與其他
    同事高智明等人共同承租桃園縣桃園市○○街12號5 樓（以
    下簡稱系爭租屋處）居住，而許雪竹與甲○○相識，於民國
    95年9 月25日凌晨某時許，許雪竹騎車前往系爭租屋處，尋
    找甲○○，之後並與甲○○、高智明等人外出至凱悅KTV 飲
    酒，直至同日上午約6 時許，始一同返回系爭租屋處樓下，
    此時，甲○○先行上樓回房入睡，許雪竹則打算回家，正當
    許雪竹尚未騎車離去，而高智明準備上樓休息之際，適乙○
    ○於同日上午約7 時許，自外飲酒完畢返回系爭租屋處樓下
    ，乙○○旋以許雪竹騎乘之機車壓到其腳部為由與許雪竹發
    生爭吵，經高智明勸阻後，乙○○上樓將甲○○叫醒，且以
    言語對甲○○責罵，並質問甲○○是否知悉許雪竹係其2 人
    姊夫黃漢清之女友，然甲○○不甘受辱，雙方遂發生口角爭
    執，進而扭打。此時，許雪竹站在系爭租屋處門口處觀看，
    待乙○○與甲○○扭打結束後，乙○○先返回自己之房間內
    取出平日其所使用之水果刀（事發後無法尋獲而未扣案）插
    在腰際後，重返系爭租屋處之客廳，甲○○則在盥洗及用餐
    後，準備與其他同事出發至本院續行施作裝潢工程，適許雪
    竹自該屋頂樓下來至系爭租屋處門口，遂與甲○○、高智明
    及工地主任巴炎偉等人會合一同下樓，惟甲○○走到該屋4
    樓樓梯間時，因心中仍不滿乙○○之上述舉動，一時情緒無
    法發洩，乃決定折返系爭租屋處欲與乙○○理論，許雪竹並
    尾隨在甲○○身後上樓，甲○○見乙○○仍待在系爭租屋處
    之客廳，雙方再度發生口角，斯時，乙○○明知人體之腹部
    及胸腔佈有動脈等諸多血管及器官，屬於人體之重要部位，
    倘若持刀朝該等處刺殺，將可能導致動脈斷裂因而死亡，竟
    仍基於殺人之犯意，突然自腰際拔出上述水果刀猛刺向甲○
    ○之腹部，當場導致甲○○腸子外露，甲○○在遭刺殺之後
    ，隨即奪門而出，乙○○見甲○○逃離現場，並未就此罷手
    ，明知許雪竹站立在甲○○身後，仍接續上開殺人之犯意，
    持刀往許雪竹胸部左側下方猛刺一刀，此際，高智明見狀乃
    上前阻擋乙○○繼續行兇，乙○○始折返自己之房間，而許
    雪竹在遭刺殺之後，隨即往樓下逃逸，惟仍不支倒臥於該屋
    3 樓樓梯間，甲○○則因傷重倒臥於該屋1 樓路邊貨車旁。
    嗣經員警據報前往處理，當場逮捕乙○○，並將受傷之甲○
    ○、許雪竹送醫救治，然許雪竹在送醫途中已無呼吸心跳，
    經急救仍因傷重不治死亡，而甲○○經救治多日後，始倖免
    於難。
二、案經桃園縣政府警察局桃園分局報請臺灣桃園地方法院檢察
    署檢察官偵查起訴。
    理  由
壹、證據能力：
    本案以下所引用之證據，檢察官、被告及其辯護人迄於本院
    言詞辯論終結前均無異議，且本院審酌該證據作成之情況，
    並無違法取證或陳述人非基於自由意願所為陳述之瑕疵，認
    為均適於為本案認定事實之依據，依刑事訴訟法第159 條之
    5 第2 項之規定，均有證據能力，合先敘明。
貳、實體部分：
一、訊據被告於警詢、偵查及本院審理時固坦承於前開時日在系
    爭租屋處之客廳，與被害人甲○○因故發生爭執後，持水果
    刀1 把分別刺向甲○○之腹部及許雪竹之胸部左側下方，並
    造成甲○○受有腹部穿刺傷併十二指腸，小腸及橫結腸穿孔
    ，腹內出血併休克之傷害，許雪竹受有左側胸單面刃銳器穿
    刺傷及左下肺葉和胸主動脈刺傷，致左側血氣胸休克死亡之
    事實，惟其矢口否認有何殺人之犯意。並辯稱：甲○○為其
    胞弟，其與甲○○、許雪竹均無任何恩怨，實無殺人之動機
    及故意。其會持刀刺向甲○○，係因酒醉與甲○○爭吵，一
    時氣憤所致，本意僅在傷害甲○○，且甲○○已於警詢中表
    示不願對其提起傷害告訴，故甲○○部分應為不受理判決。
    另其持刀刺向許雪竹之行為，則係因其當時酒醉精神意識薄
    弱，在傷害甲○○過程中，無意間刺到許雪竹身體，事後許
    雪竹雖不幸致死，其應僅負過失致人於死罪責。縱認其有傷
    害許雪竹之犯意，依法應論以傷害致人於死罪責。倘本院仍
    認其有殺人之犯意，因其係一時氣憤而殺人，亦應符合義憤
    殺人之構成要件等語置辯。
二、經查：被告與甲○○發生爭執後，持水果刀刺向甲○○之腹
    部及許雪竹之胸部左側下方，並致甲○○受有腹部穿刺傷併
    十二指腸，小腸及橫結腸穿孔，腹內出血併休克之傷害，許
    雪竹受有左側胸單面刃銳器穿刺傷及左下肺葉和胸主動脈刺
    傷，致左側血氣胸休克死亡之事實，業據被告坦承不諱，核
    與證人高智明於審理中證稱：我看到被告與甲○○在打架，
    就把他們勸開，沒有多久，被告跟甲○○又吵起來，．．．
    ，不曉得過了多久，被告就從自己的房間衝出來，右手持水
    果刀殺了甲○○、許雪竹，我就叫許雪竹跟甲○○趕快跑，
    並擋在乙○○前面，我看他們走了以後，乙○○就回到房間
    ，我到3 樓看到許雪竹躺在3 樓樓梯的轉角，到樓下就看到
    甲○○坐在樓下等語（參見本院96年3 月16日審判筆錄），
    及證人甲○○於審理中證述：95年9 月25日7 點多被告先跟
    我發生口角，那時候我在睡覺，被告就我，叫我出來，兩
    人並打了一架，打完架本來已經沒事，我走到樓下準備要跟
    其他的師傅到法院工作，當時樓上只剩高智明、被告及黃秀
    玉，我愈想愈生氣又跑到樓上，就叫被告把東西收一收回家
    去，不要再做了，講完這句話後，我就要跟高智明去上工，
    結果被告衝過來把刀子刺進我的腹部等語（參見本院96 年3
    月30日審判筆錄）大致相符。並有敏盛醫院就甲○○當日所
    受傷勢出具之診斷證明書及現場照片8 張（參見台灣桃園地
    方法院檢察署95年度偵字第20273 號卷第52頁、95年度相字
    第16 00 號卷第22頁至第25頁）在卷可佐。而被害人許雪竹
    遭被告持上開水果刀所刺，受有左側胸單面刃銳器穿刺傷及
    左下肺葉和胸主動脈刺傷，致左側血氣胸休克死亡乙節，業
    據臺灣桃園地方法院檢察署檢察官率同檢驗員相驗屍體，而
    製有勘驗筆錄、法醫驗斷書、台灣桃園地方法院檢察署相驗
    屍體證明書、法務部法醫研究所（95）醫鑑字第19 12 號鑑
    定書各1 件附卷可稽（參見前揭相驗卷第26頁、第31頁至第
    40頁、第60頁、第66頁至第73頁），足認被害人甲○○及許
    雪竹確係遭被告持上開水果刀穿刺因而導致上述傷亡之結果
    ，其間具有因果關係無訛。
三、就被告之主觀犯意部分，按刑法上殺人罪與傷害人致死罪之
    區別，本視加害人有無殺意為斷，被害人所受之傷害程度，
    固不能據為認定有無殺意之唯一標準，但加害人之下手情形
    如何，於審究犯意方面，仍不失為重要參考資料（最高法院
    20 年 非字第104 號判例參照）。次按殺人與傷害罪之區別
    ，以行為人在下手加害時有無死亡之預見為斷，不能僅因與
    被害人原無深仇大恨或無連續多次之加害行為，即認為無殺
    人之故意（最高法院82年度台上字第2444號判決意旨參照）
    。
  (一)查甲○○於警詢、偵查及審理中證稱：被告看到我之後，就
　　很兇的罵我不忠，沒有義氣，胳臂往外彎，並問我說是否知
 　 道小愛（即許雪竹）是姐夫的女朋友，那時候我很生氣的回
    答被告說這件事情大家都知道，只有你不知道，後來我們就
    吵起來並打了起來，打完後，被告就回到他的房間，我去洗
    臉出來，看到被告自房間出來，褲袋有露出類似像刀柄的東
    西，當時我沒有想到是刀，之後我下樓到4 樓愈想愈氣就又
    折回5 樓罵被告，並叫他把東西收一收回家去，不要再做，
    我們又吵了起來，結果被告就突然衝過來，持刀刺向我的腹
    部等語（參見台灣桃園地方法院檢察署95年度偵字第20273
    號卷第39頁、第94頁、本院96年3 月30日審判筆錄），被告
    亦自陳：印象中是甲○○嗆我，我才跑回去拿刀子（參見本
    院96年3 月30日審判筆錄），由此可知，甲○○與被告發生
    首次口角後，已致被告心中極度不滿，而先行折返房間拿取
    上開水果刀欲對甲○○不利。參以甲○○於該次審理中另證
    稱：我們自小就會打架，我從來沒有想過他會持刀刺我，我
    們再怎麼吵，也沒有拿出過任何武器，就是拳頭相向，一般
    我打輸比較多。我們出了社會後比較少打架，打架的原因為
    何我也不太清楚，我們二個人的脾氣都不好、都很「衝」等
    語。可知被告如僅係單純要教訓或傷害甲○○，徒手即可達
    成此一目的，而毋庸再持任何器械，被告在事發當日刻意自
    房內取出上開水果刀置於腰際，顯見被告當時持刀之本意已
    隱含有殺人行兇之動機存在。又被告於準備程序期日及審理
    中均陳稱：甲○○說如果我不是他哥哥的話，他就要讓我死
    ，我喝了酒火氣比較大，就拿起身旁的水果刀刺向甲○○等
    語（參見本院96年2 月8 日準備程序筆錄及96年3 月16日審
    判筆錄），且甲○○於審理中證稱：被告喝得比我醉多了，
    但他還認得出我等語（參見本院96年3 月16日審判筆錄），
    衡情一般人如對與自身親友發生肢體衝突，倘有顧慮到彼此
    親誼，則下手時理應會較為謹慎，然被告明知人體之腹部佈
    有動脈等諸多血管及器官，屬於人體之重要部位，倘若持刀
    朝該等處刺殺，將可能導致動脈斷裂因而死亡，竟在甲○○
    對其言語刺激後，仍持刀刺向甲○○之腹部，並致甲○○受
    有腹部穿刺傷併十二指腸，小腸及橫結腸穿孔，腹內出血併
    休克之傷害，足徵被告當時用力之猛，下手之重，已達足以
    一刀斃命之程度，是被告辯稱其無殺害甲○○之動機及犯意
    ，而係出於傷害之意思刺傷甲○○云云，並不足採。
  (二)按刑法上所謂過失，指無犯罪故意因欠缺注意致生犯罪事實
    者而言。故是否過失，應以對於其行為之結果有無認識為標
    準，若明知有此結果而悍然為之，自不得謂係過失（最高法
    院50年台上字第1690號判例意旨參照）。查證人高智明於審
    理中證稱：乙○○刺了甲○○、許雪竹後，我就擋在乙○○
    前面，乙○○沒有要對我行兇的意思，我還沒有開口，被告
    就轉身回房間等語（參見本院96年3 月16日審判筆錄），另
    參以證人甲○○所述之事發經過，可知被告係先返回房間內
    拿取上開水果刀後，再至系爭租屋處客廳與甲○○發生爭執
    ，適甲○○對其言語刺激，其一時失控始持刀分別刺向甲○
    ○及許雪竹，並在發現高智明從中阻擋後即刻罷手，足認被
    告主觀上對於可能因此傷及許雪竹之結果係有所認識，且明
    知而仍悍然為之，其應有犯罪之故意甚為明確，是被告辯稱
    刺到許雪竹部分係屬過失所致云云，顯不足採。又按刑法上
    殺人未遂罪與傷害罪之區別，本視加害人有無殺意為先決條
    件，不能因加害人與被害人無深仇大恨，即認無殺人之故意
    。又被害人所受之傷害程度，雖不能據為認定有無殺意之唯
    一標準，但加害人之下手情形如何，於審究犯意方面，仍不
    失為重要參考資料，自應審酌當時情況，視其有無持兇器、
    兇器種類、下手輕重及加害部位等以為判斷之參考。查被告
    於準備程序期日及審理中均陳稱：甲○○說如果我不是他哥
    哥的話，他就要讓我死，我喝了酒火氣比較大，就拿起身旁
    的水果刀刺向甲○○等語（參見本院96年2 月8 日準備程序
    筆錄及96年3 月16日審判筆錄），而被告自本案繫屬法院時
    起，原辯稱不記得案發當時之詳細情形，嗣經本院再次確認
    ，被告提及記得甲○○對其說過上開言語內容，可徵被告當
    時確實因甲○○所為而憤怒難平。雖被害人許雪竹與被告並
    未直接發生口角及衝突，原非其刺殺之目標，然依上所述，
    被告曾因許雪竹之個人感情事宜質疑過甲○○，可知被告已
    對甲○○與許雪竹間之往來情誼存不予認同甚或有不當聯想
    ，適許雪竹在事發前一直尾隨在甲○○身後，在甲○○遭被
    告刺殺轉身逃離之際，許雪竹即以正面對著被告，雖被告之
    原先行兇，目標為甲○○，然被告明知被害人許雪竹已站立
    在其與甲○○中間，猶仍持刀刺向許雪竹之胸部左側下方，
    顯見被告欲併將許雪竹刺殺之心意亦甚堅，絕非欲刺甲○○
    而因許雪竹之突然出現在其面前而遭誤刺。且由被害人許雪
    竹所受傷觀之，刀經第6 肋間（左），至左下肺葉（尖端，
    最遠側寬1 公分）至胸主動脈深約14公分（參見前揭相驗卷
    第90頁），佐以被告於偵查中經承辦檢察官命其繪製之上開
    水果刀以觀，該水果刀總長度亦不過17公分左右，可見當時
    被告所持水果刀應已大部分沒入被害人許雪竹體內，足認被
    告當時用力之猛及下手之重，卻置被害人許雪竹於死之犯意
    甚堅。復參酌人之胸部為人體重要臟器、氣管、血管分布之
    處，屬要害部位，倘以銳器猛力刺入，顯可致人於死，此為
    一般社會客觀經驗事實明顯之理，通常人均甚知悉，被告自
    不能諉為不知。綜上，被告所持之上開水果刀既屬鋒利、危
    險之工具，且被告亦持該水果刀朝被害人許雪竹胸部猛力刺
    去，可見被告當時確係殺意殊為堅定，其有致被害人許雪竹
    於死之殺人犯意，灼然至明。
四、按刑法第273 條第1 項義憤殺人罪，其所謂「義憤」乃謂基
    於道義之理由而生憤慨，必先有被害人之不義行為，而在客
    觀上足以引起公憤，依一般人之通常觀念，確無可容忍者，
    始可謂為「義憤」（最高法院73年度台上字第6037 號 判決
    意旨可參）。本件被告所辯情節，縱令屬實，亦僅係受被害
    人甲○○之言語刺激，致憤而殺人，並非基於道義之理由而
    生憤慨之心殺人，自非出於義憤而殺人，是被告抗辯其僅負
    義憤殺人之罪責云云委無可採。
五、依證人高智明及甲○○所述，可知被告在行兇當時尚可明確
    認知刺殺之對象分別為甲○○及許雪竹，而證人高智明於審
    理中復證稱：乙○○衝過來到甲○○身邊，過程中並無腳步
    不穩跌倒或撞擊之情形等語（參見本院96年3 月16日審判筆
    錄），且被告於偵查中尚能清楚供述案發經過情節。準此，
    可見被告其行兇時意識應係清醒，對外界事物之知覺理會及
    判斷能力並未較普通人之平均程度顯著減退，即未爛醉至心
    神喪失或精神耗弱之程度，是被告執此爭辯，並請求依刑法
    第19條規定減輕其刑即屬無據，且本院認無送精神鑑定之必
    要，併此陳明。
六、綜上所述，被告前揭所辯，顯均係卸責之詞，不足採信。本
    件事證已臻明確，被告對甲○○及許雪竹之殺人犯行洵堪認
    定，應予依法論科。
七、核被告以殺人之故意刺殺甲○○，而未發生死亡之結果，係
    犯刑法第271 條第1 項、第2 項之殺人未遂罪。又被告持刀
    刺死被害人許雪竹所為係犯同法第271 條第1 項之殺人既遂
    罪，查被告因與甲○○間因細故發生口角並有肢體衝突，心
    有不甘，遂萌殺機，於上開時地持上開水果刀刺殺甲○○，
    斯時，被害人許雪竹站立在甲○○身後，在甲○○轉身離去
    之際，被告竟仍以殺人之犯意，持上開水果刀接續刺殺許雪
    竹致死，顯然所犯二罪係以一殺人故意而刺殺二被害客體，
    為一殺人行為而觸犯二罪名，應依刑法第55條想像競之規定
    論以一殺人既遂罪，公訴人認定就殺人未遂及既遂罪應分論
    併罰，容有誤解，併予明。爰審酌被告僅因細故與甲○○
    發生口角，竟無法克制自己情緒，即萌生殺人之犯意，持上
    開水果刀刺殺甲○○，且在對甲○○行兇後，見被害人許雪
    竹現身在其面前，竟仍以殺人之犯意，將利刃猛刺被害人許
    雪竹胸部左側下方，造成被害人許雪竹家破人亡，使被害人
    許雪竹之家屬承受無法彌補之傷痛，犯罪情節匪輕，兼衡被
    告事後仍飾詞否認犯行，態度不佳，尚未與被害人許雪竹之
    家屬達成和解，賠償所受損害，且被害人許雪竹之配偶丙○
    ○及其父親丁○○均當庭表示被告手段兇殘，應依法受相當
    之懲罰等一切情狀，量處有期徒刑拾貳年，以昭戒。至於
    未扣案之水果刀1 把，為被告所有供其犯本件殺人罪所用之
    物，雖未扣案，然因無法證明其已滅失，仍應依刑法第38條
    第1 項第2 款規定沒收。
據上論斷，應依刑事訴訟法第299 條第1 項前段，刑法第271 條
第1 項、第2 項、第55條、第38條第1 項第2 款，判決如主文。
本案經檢察官丁俊成到庭執行職務。
中　　華　　民　　國　　94　　年　　4 　　月　　13　　日
                  刑事第六庭  審判長法　  官  林 孟 宜
                                    法    官  錢 建 榮
                                    法    官  林 哲 賢
以上正本證明與原本無異
如不服本判決應於送達後10日內向本院提出上訴狀
                                    書 記 官　楊 郁 馨
中　　華　　民　　國　　96　　年　　4 　　月　　16　　日
附錄本案論罪科刑法條全文
刑法第271條
殺人者，處死刑、無期徒刑或 10 年以上有期徒刑。
前項之未遂犯罰之。
預備犯第 1 項之罪者，處 2 年以下有期徒刑。
